臺灣高等法院臺南分院民事判決　93年度重上字第27號
上　訴　人　丁○○
訴訟代理人　蘇　暉　律師
被上 訴 人　戊○○
　　　　　　甲○○
　　　　　　乙○○（即郭沐銓之承受訴訟人）
　　　　　　丙○○（即郭沐銓之承受訴訟人）
共　　　同
訴訟代理人　林瑞成　律師
上列當事人間分割共有物事件，上訴人對中華民國93年2月18日
臺灣臺南地方法院第一審判決（91年度重訴字第246號）提起上
訴，本院於94年9月6日言詞辯論終結，判決如下：
    主      文
原判決廢棄。
兩造共有坐落台南縣麻豆鎮○○段五七一地號土地、地目旱、面
積七四二四平方公尺，分割為如附圖甲案所示：
(1)編號五七一之Ａ部分、面積二一九五平方公尺，分歸被上訴人
  戊○○取得。
(2)編號五七一之Ｂ１部分、面積一○六四平方公尺，分歸被上訴
  人甲○○取得。
(3)編號五七一之Ｂ２部分、面積一○二八平方公尺，分歸被上訴
  人乙○○、丙○○共同取得，並按所有權應有部分三分之一、
  三分之二之比例保持共有。
(4)編號五七一之Ｃ部分、面積三一三七平方公尺，分歸上訴人取
  得。
被上訴人戊○○應提出新台幣肆拾伍萬陸仟玖佰玖拾伍元伍角，
按序分別補償被上訴人甲○○、丙○○、乙○○新台幣捌萬壹仟
零伍拾貳元、貳拾伍萬零陸佰貳拾捌元伍角、壹拾貳萬伍仟佰
壹拾伍元；上訴人應提出新台幣捌萬參仟零肆拾玖元伍角，按序
分別補償被上訴人甲○○、丙○○、乙○○新台幣壹萬肆仟柒佰
拾元、肆萬伍仟伍佰肆拾陸元伍角、貳萬貳仟柒佰柒拾元。
第一、二審訴訟費用，由被上訴人戊○○負擔三分之一、甲○○
負擔六分之一、丙○○負擔九分之一、乙○○負擔十八分之一，
餘由上訴人負擔。
    事實及理由
一、本件原共有人即被上訴人郭沐銓於民國93年9月27日死亡，
    其繼承人乙○○與丙○○辦妥繼承登記，並具狀聲明承受訴
    訟，有戶籍謄本、繼承系統表及土地謄本在卷可稽（見本院
    卷第190-192,284-286頁），於法並無不合，應先敘明。
二、上訴人主張：坐落台南縣麻豆鎮○○段571地號，地目旱，
    面積為7424平方公尺土地（以下簡稱系爭土地），為兩造所
    共有，所有權應有部分各為：上訴人及被上訴人戊○○各1/
    3、甲○○1/6、丙○○1/9、乙○○負擔1/18，土地使用分
    區為農業區；兩造間就系爭土地無不分割之約定，惟不能達
    成協議分割，又無因物之使用目的或性質上不能分割之情形
    。系爭土地並無合法建物，自可依原物數量或依其價值按其
    應有部份比例分配。附圖乙分割方案，係由麻豆地政事務所
    計算之「土地價值」與「分割前應有部份價值」，確認各共
    有人所分得之土地價值均相當，自為公平之分割方法。原判
    決所採之甲分割方案，各共有人分得之位置及面積，與其原
    應有部份面積相差頗大；財團法人台灣經濟技術研究所不動
    產鑑定報告書，其認定本件土地價值之基礎，為不同區段土
    地之「待售價」，此與實際交易價格尚有差距，整筆土地為
    單一價值與有相異公告現值不同，顯已背離交易常態，亦未
    考慮西側供公眾通行之部份既成道路事實，該鑑定書不得作
    為認定系爭土地市價及共有人間互相補償依據。系爭土地分
    割後宗數不受共有人人數限制，如以後附圖公平分歸各共有
    人取得，可解決因臨路寬度不同位置所生土地價值之差異，
    使各共有人取得之土地面積，與應有部份面積及價值相同，
    應符合兩造利益及公平原則。爰依民法第823條第1項、第82
    4條第2項之規定，請求判決以如後附圖丁方案所示分割，並
    不須相互為金錢補償，上訴聲明：
    (一)原判決廢棄。
    (二)兩造共有坐落台南縣麻豆鎮○○段地號571號土地，地目
      ：旱，面積：7424平方公尺，其分割方式如附圖丁案即麻
      豆地政事務所94年7月27日所測丈字121300號複丈成果圖
      所示：(1)編號571-甲1、面積1691.67平方公尺，編號571-
      乙1、面積783平方公尺分歸被上訴人戊○○取得；(2)編號
      571-甲2、面積846.33平方公尺，編號571-乙2、面積積39
      1平方公尺分歸被上訴人甲○○取得；(3)編號571-甲3、面
      積846.33平方公尺，編號571-乙3、面積391平方公尺分歸
      被上訴人丙○○、乙○○共同取得；(4)編號571-甲4、面
      積1691.67平方公尺，編號571-乙4、面積783平方公尺分
      歸上訴人丁○○取得。
三、被上訴人則以：兩造已就系爭共有土地達成協議分割，上訴
    人僅得請求履行分割協議，不得再訴請判決分割；計算土地
    價值尚須考慮土地坐落位置、利用程度及各種交易等因素，
    政府公告之土地現值，僅作為計算土地稅等稅之參考，並不
    等於實際價值；附圖甲分割方案公平合適，但應依財團法人
    台灣經濟技術研究所之鑑價結果予以補償，以求公允；另附
    圖乙方案僅依91年公告現值為計算標準，上訴人分得編號C
    位置面積達3337平方公尺過大價值較高，被上訴人甲○○、
    郭沐銓之繼承人合計僅分得1992平方公尺，較應有部分面積
    計算合計2474平方公尺，差距過大，對被上訴人等顯失公平
    ，且該分割方案經鑑定，上訴人尚須補償被上訴人等8,891,
    390元，故該方案不可採；以變價分割方法由各共有人依持
    分分配價金之方案，已為被上訴人所反對，且系爭土地面積
    廣大，為原物並無何困難，共有人均各有管領使用範圍，若
    逕予變價分割，將違背多數共有人之意見，而非可採；被上
    訴人甲○○及被繼承人郭沐銓所有房屋係興建於民國53年之
    前，依當時之建築法令無須申請建造執照，故該建築物應非
    違章建築，分割方法自應考慮保留地上建物；華聲公司鑑定
    報告誤將西側8米巷道誤為6米，無何根據減少交通狀況及經
    濟效益之成數，而被上訴人分得東側部分土地深度長達60米
    ，出入不便價值顯低，該鑑定以單一價值鑑估，顯見該鑑定
    不具說服力，不得採為系爭土地價值認定之依據，C部分中
    之153平方公尺道路用地，補償費係按公告現值加四成計算
    ，鑑定報告以本年度公告現值計算，顯非可採；原判決採用
    甲分割方案，並依財團法人台灣經濟技術研究所鑑定結果命
    互為補償，應屬妥適等語抗辯，答辯聲明：
    (一)上訴駁回。
    (二)訴訟費用由上訴人負擔。
四、上訴人主張：系爭土地為兩造所共有，所有權應有部分比例
    為：上訴人及被上訴人戊○○各1/3、甲○○1/6、丙○○
    1/9、乙○○負擔1/18，土地使用分區為農業區，系爭土地
    並無因使用目的不能分割之情形，兩造對於系爭土地亦無不
    分割之約定；又系爭土地上共有人各自占特定範圍，占有現
    況為如附圖丙所示：甲部分係被上訴人戊○○之占有使用，
    其中除左下部有鐵皮屋住宅外，餘大部分為柚子園；乙部分
    由被上訴人甲○○、原被繼承人郭沐銓占有使用，其中北半
    部分種植柚子，南半部分興建鐵皮屋、平房出租予他人營業
    ；丙部分為上訴人種植柚子等情，業據其提出土地登記謄本
    、土地使用分區證明書各一件足稽，並經本院勘驗現場，製
    有勘驗筆錄在卷可按，復經囑請台南縣麻豆地政事務所派員
    勘測現場，製有複丈成果圖在卷足憑，且為被上訴人所不爭
    ，堪信為真實。
五、上訴人另主張兩造就系爭土地並無分割協議；惟被上訴人辯
    稱：兩造就系爭土地曾於90年10月間成立如附圖丙案所示之
    分割協議，並申請地政人員辦理鑑界、訂樁，上訴人應履行
    分割協議，不得另訴請裁判分割等語，並提出分割圖一份及
    台南縣麻豆地政事務所通知書二件為證。然查：
    (一)證人即受兩造委託辦理分割事宜之代書蔡美柳之夫李志源
      證稱：「…本件分割我都有參與，也有去現場看過，地政
      到現場鑑界時我也在場，之前我知道兩造在談如何分割土
      地，結論是到現場去測量，因為他們在土地上有圍鐵絲網
      的籬笆，是他們各自使用的範圍，例如甲○○、郭沐銓與
      戊○○間有籬笆分界，因當時土地各部分面積無法確定，
      所以要先申請地政到現場去測量，所以在送給地政的資料
      上並沒有確定面積，當時兩造有說照現況測量並依現況分
      割。當天地政測量之後有交給我一份各部分的面積表，但
      因共有人未前去地政在測量成果圖補簽名，所以這件分割
      案就被地政駁回。共有人之所以沒有前去補簽名是因為地
      政在當天現場測量時有發現系爭土地東側有一部分作為排
      水溝，西側土地被拓寬為八米農路。因為先鑑界才分割，
      鑑界當天才發現有上述的情況，但共有人都拒絕簽名，也
      沒有對分割表示其他意見。…」「（問：原審卷(一)第84頁
      函附資料之分割協議書是何人寫的？）是蔡美柳寫的，但
      寫的時候共有人都不在場，分割協議書是事後才應地政的
      要求補的，共有人的印章均寄放在我太太那裡。分割圖也
      是蔡美柳畫的，都是照現況的位置大概畫的，因為共有人
      委託辦理時就有說要照現況測量，但我本人有告訴全部共
      有人說如果地政測量後你們對分割方案不同意，可以拒絕
      簽名。在辦理分割時面積無法確定，且無法估算增值稅如
      何分擔，所以我就跟共有人說如果要分割可以先測量後瞭
      解面積。共有人均不知道我太太有寫這張分割協議書。測
      量後共有人有來我處提到丁○○有提出要分在靠面臨三十
      米道路的土地，但戊○○不同意。」「問：共有人當時是
      否都同意依照現況分割？）如果共有人有確定的話，我們
      就會幫他們寫正式的協議書，共有人就是害怕面積不夠，
      才不確定如何分割。」「（問：申請地政測量前是否決定
      如何分割？）他們只是跟我說要分割要照現況測量，所以
      我就幫他們送分割案件給地政。因為地政無法就土地的部
      分測量，所以要以此方法才能夠計算出各部分的面積。兩
      造當時委託的事是要測量也要分割。要照現場測看看面積
      多少。之所以寫分割協議書是應地政的要求才寫的，文字
      上是我跟我太太講說要如此寫的。我在送件前有跟全部共
      有人說測量後如不同意就不要簽名。」「共有人有同意分
      割，但沒有決定如何分割。共有人主要的意思是先測量再
      決定如何分割。若共有人均有同意要照現況來分割，為何
      被上訴人拒絕於地政測量後之分割方案成果圖（即現況成
      果圖）上簽名。」等語（見原審卷(一)119-121頁）。
    (二)又證人即地政測量員呂忠成到庭結證稱：「本件是申請該
      地號鑑界、分割兩個案件，當天有所有權人到場但我不確
      認為何人，…做分割有兩種方式，一種是由土地所有權人
      指定所需要分割之位置亦即由所有權人指出實地分割線的
      位置，我們依據所有權人實地指出分割線後測量，回去作
      成圖面後並計算各部分面積後告知申請人代理人。另一種
      是由所有權人提供方案略圖及各部分面積，再由測量員協
      助釘樁，釘樁後再詢問所有權人是否認同，若所有權人認
      同即要求所有權人在複丈圖正反面認章。之所以要協助分
      割是因為所有權人不知道實際位置何在。本件麻豆段571
      地號是介在這兩種之間，但他們所繳的費用是協助分割的
      費用，兩種分割都要附分割協議書，…按照協議書上所書
      立的時間判斷應該是送件後才補協議書的。本件土地的測
      量有一條分割線是要以協助分割的方式來做，亦即協議書
      所附圖面中編號1及編號2兩部分土地間在現場的界線不明
      確，所以要協助分割，至於其他的分割線現場實地有鐵絲
      網但仍然不明確我們有要求所有權人噴漆在地上，所有權
      人當時給我的意思是先測測看面積為何，再決定。我們只
      是作第一步測量面積的工作，我回去後計算面積後有通知
      所有權人補章，但所有權人都沒有來補章，當場的簽名是
      鑑界才要簽名，（提出鑑界複丈成果圖上面有蔡美柳、丁
      ○○的簽名）鑑界的結果所有權人沒有意見，事後代理人
      有來跟我要面積資料，我有給代理人面積資料（經審閱法
      官提示91年11月21日李志源所提出之面積計算資料，確實
      是我給他的）該面積資料上紅色的線是所有權人實地噴漆
      （約略與鐵絲網的位置相符）的現況面積。」「（問：對
      於證人李志源於上次開庭作證說當天測量時，發現系爭土
      地有一部分坐落在現有農路及排水溝上（提示證人證詞及
      提供之圖面），是否如此？）是的，當天測量釘樁時確有
      發現證人李志源所說的情形，經我告知所有權人他們才知
      道此事，他們當時有表示說農路要另外分割出來，但我告
      訴他們依規定不行。（問：如果依照當事人分割協議書之
      分割方案圖，是否能直接做分割？）不能直接做分割，需
      要現場釘界作成成果後經所有人認章，才可作成分割。且
      本件是農地分割還有很多後續問題必須處理之後，才能登
      記。」「（問：所有權人當場有無說要如何分割？）他們
      的意思是要依照他們指出的界址先測量。」「（問：麻豆
      地政的覆函說受理分割案件的條件為共有人達成協議並確
      定分割界址的意思為何？）實務上的作法必須共有人提出
      協議書，但並不要求當事人確定分割界址，我們仍然會受
      理。」等詞（見原審卷(一)第138-142頁）。
    (三)互核上述證人之證言，足見90年10月間兩造雖有意願分割
      系爭土地，而委請代書辦理分割，並申請地政機關鑑界測
      量、定樁等事宜，惟當時聲請測量之目的，應係先行確認
      使用現況之位置及面積，尚難謂兩造已達成分割協議，況
      系爭土地上東側有部分為排水溝，西側有部分為八米農路
      ，此為鑑界當天始發現之事實（見原審卷(一)第126頁圖）
      ，則共有人在尚未對土地現況、分得面積若干有所瞭解前
      ，應不可能貿然決定分割方案，且台南縣麻豆地政事務所
      91年8月19日所測量字第0910006833號函附之共有農地分
      割協議書，亦經證人李志源證稱未經共有人協議作成，該
      協議書是係應地政要求事後補送件的，參以該協議書所載
      之日期（90年10月8日）確係於土地複丈申請書日期（90
      年10月5日）之後，及地政機關確有規定分割案件之申辦
      ，申請人應檢附分割協議書（見原審卷(一)第70頁），可知
      兩造乃係透過向地政機關申請分割之方法以達到先確認各
      人占有現況範圍及面積，待面積測量後再決定分割方案等
      情無訛，尚難僅憑該書面即遽以推論共有人間就分割方案
      已達成協議。另證人李阿忠之證言亦僅能證明兩造有各自
      利用土地之情形，亦難憑其證述認定協議分割之事實（見
      原審卷(一)卷第154頁）。再證人即被上訴人戊○○之子郭
      錦樟雖證述「兩造四人有將分割方案交給代書，代書再將
      正式的圖交給地政」「我們當時就決定要照現況分割」等
      語，不僅與證人李志源，呂忠成上揭所述有所出入，且其
      為被上訴人戊○○有至親關係，尚難期證言無偏頗之虞，
      殊難僅憑其證言即採認為兩造業經達成協議分割。
    此外被上訴人復無法舉出其他事證證明兩造有達成協議分割
    ，抗辯上訴人僅能請求履行分割協議，自難採信。
六、按依民法第823條第1項、第824條第2項規定，各共有人除因
    物之使用目的不能分割或契約定有不分割之期限者外，得隨
    時請求分割共有物；分割之方法不能協議者，法院得因任何
    共有人之聲請，命為以原物分割於各共有人，或變賣共有物
    ，以價金分配於各共有人。以原物為分配時，如共有人中有
    不能按其應有部分受分配者，依民法第824條第3項規定，亦
    得以金錢補償之。又法院裁判分割共有土地，應斟酌共有土
    地之四周客觀環境情狀及其價值經濟效用，顧慮全體共有人
    之利益，各共有人之使用現況及主觀因素，本於公平之原則
    ，而為適當之分配，其分割方法始得謂為適當；倘共有人中
    有不能按其應有部分受分配，或所受分配之不動產，其價格
    不相當時，法院非不得命以金錢補償之。又分割共有物固不
    受分管契約之拘束，惟應斟酌依各共有人分管使用情形，並
    應尊重共有人在分割後，繼續保持共有之意願。經查：
    (一)系爭土地之土地使用分區為農業區，就其使用目的及性質
      上並無不能分割之情形，且兩造間亦無不分割之約定，而
      又無法達成協議分割，均如上述，揆諸上開規定，被上訴
      人訴請分割共有物，自無不合。
    (二)本件各有人在分割後，被上訴人即原共有人郭沐銓之繼承
      人丙○○、乙○○均表示，在分割後仍要繼續保持共有，
      其餘共有人均表示要單獨所有，其意願應予尊重。系爭土
      地因而以原物分配並無困難，故不宜變價分割，應以原物
      分配較妥。
    (三)經查系爭土地東西寬約90公尺、南北長約140公尺，略呈
      Ｌ形狀；系爭土地之對外聯絡道路：南面臨台南縣麻豆鎮
      30公尺寬之新生北路、西側臨6公尺寬（在系爭土地旁為8
      公尺寬，惟在北側約100公尺處縮減為5.2公尺寬〈見本院
      卷(一)第262頁勘驗筆錄〉，採中間值估價）之社區巷道。
      其上分管情形為：
      (1)如附圖丙案之甲部分之西南側，為門牌麻豆鎮○○○路
        647號磚造平房，屋北有鐵架石棉瓦屋一座。被上訴人
        稱：磚造平房為75年道路拓寬時所建，鐵架石棉瓦屋約
        於55年建置放農具，其餘為柚子園，係以水泥柱板作圍
        籬，現由戊○○分管佔有使用中。
      (2)如附圖丙案之乙部分之南側，門牌為麻豆鎮○○○路63
        1-643號之磚造鐵皮屋，現作為汽車保養廠使用；中間
        有雞舍一座。被上訴人稱：磚造鐵皮屋係74年道路拓寬
        時就拆除剩餘部分，就地整建，雞舍於53年所建。其餘
        為柚子園，係以塑膠圍籬水泥柱隔離，現由甲○○、乙
        ○○、丙○○分管使用中。
      (3)如附圖丙案之丙部分之東南側，有約於45年間造之磚造
        鐵皮屋一座，置放農具，其餘為柚子園，係以鐵絲網水
        泥柱隔離，現由丁○○分管使用中。
      (4)現況甲、乙部分各分管部分均有填土，地勢較丙部分高
        約30公分左右，三部分均有用磚塊隔離作為界地。
      以上(1)至(4)各情，業經本院勘驗現場，作有勘驗筆錄在卷
      可按（見本院卷第56-62頁）。
      (5)又有關座落台南縣麻豆鎮○○段571號地號土地上之台
        南縣麻豆鎮○○○路631、633、635、637、643、647號
        房屋建物經查係屬違章建築。有台南縣稅捐稽徵處佳里
        分處93年6月15日南縣稅佳分二字第0930009340號函函
        附之稅籍資料、及台南縣麻豆鎮公所93年6月16日麻所
        建字第0930008209號函可稽（見本院卷第53、55頁）。
        房屋老舊，且係違章分割時併予審酌。
    (四)本院經斟酌後認為以附圖甲分割方案（麻豆地政事務所92
      年6月10日之複丈成果圖）較為可採，理由如下：
      (1)變價分割：由各共有人依持分取得變價之價金，此為被
        上訴人所反對，查系爭土地面積廣大，共有人應有部分
        面積各約為2474平方公尺、1237平方公尺，以原物分割
        並無何困難；且各共有人於系爭土地上均有各自長久使
        用之範圍，有其原物分割之實益，若逕予變價分割，不
        僅將全面改變土地使用現況，且違背多數共有人之意見
        ，尚非可採。
      (2)就後附圖丁案之分割方案（麻豆地政事務所94年7月24
        日之複丈成果圖）：雖就系爭土地以面臨南側30米寬之
        新生北路及西側六米社區巷道，依共有人之所有權應有
        部分面積分筆，雖在分割後，有使各共有人取得之土地
        面積，與應有部份面積相同，且共有人分得土地價值相
        當之優點，惟共有人之土地在分割後，竟被細分，無法
        為集中使用，造成共有人使用土地之不便，對社會經濟
        亦非最有利，故為本院所不採。
      (3)附圖丙分割方案（麻豆地政事務所91年6月26日之複丈
        成果圖）：雖符合目前兩造在系爭土地分管占有之現況
        ，惟依地政機關所檢送之地價區段圖可知，被上訴人目
        前所占用之位置，其土地每平方公尺之區段價值即為新
        台幣（下同）5,600元；上訴人所占用部分則僅2,200元
        ，兩者相差達2.5倍餘。雖未送鑑定，惟以上開地價區
        段圖計算各共有人分割面積約略換算，上訴人目前占用
        土地面積之價值約僅650餘萬元、被上訴人戊○○所占
        用者高達1,490餘萬元、被上訴人甲○○、郭沐銓所占
        用者亦至少有900萬元，價值差距頗大。分割後各共有
        人之分得土地價值差距過大，在當事人間將會有鉅額款
        項之補償，此亦難謂為公平妥適之方法。
      (4)附圖乙分割方案（麻豆地政事務所92年4月25日之複丈
        成果圖）：此係依前揭地政機關提供之地價區段資料為
        據，該地價區段○○○路寬度劃分，並以九十一年公告
        現值為計算標準，依此方案分割，共有人間在分割後，
        依公告現值計算，其土地價值與其所有權應有部分權利
        價值相同，不必再另繳納土地增值稅，為此方案之優點
        。惟此方案亦同會產生，共有人分得面積與其應有部分
        面積差距較大之缺點：如編號571之C部分面積為3337平
        方公尺，與持分面積約2475平方公尺，相差862平方公
        尺；編號571之A部分為2095平方公尺，與持分面積約24
        75平方公尺，相差380平方公尺。故該方案亦非可採。
      (5)附圖甲分割方案（麻豆地政事務所92年6月10日之複丈
        成果圖）：此方案係以(4)方案作微調，由編號571之C部
        分減少200平方公尺，分配在編號571之A部分增加100平
        方公尺，在編號571之B1部分及編號571之B2部分各增加
        50平方公尺。此方案在共有人分受土地面積及分得土地
        價值當較為折衷及接近，且較符合土地長久使用之現況
        ，且共有人分割後土地集中利用，對社會經濟整體價值
        亦較為有利，分割後，各筆土地價值亦較為接近，本院
        認本分割方案較為可採。
    (五)按以原物為分配時，如共有人中，有不能按其應有部分受
      分配者，得以金錢補償之，民法第824條第3項定有明文。
      又關於共有物之分割，如依原物之數量按其應有部分之比
      例分配，價值顯不相當者，依其價值按其應有部分之比例
      分配，仍不失為以原物分配於各共有人，否則不顧慮經濟
      上之價值，一概按其應有部分核算之原物數量分配者，將
      顯失公平，惟依其價值按應有部分比例分配原物，如有害
      經濟上之利用價值者，應認有民法第824條第3項之共有人
      中有不能按其應有部分受分配之情形，得以金錢補償之（
      最高法院63年台上字第2680號判例參照）。
      1.查兩造依甲方案分割，因所分得之土地，不能按原應有
        部分比例分配，而有增減情形（被上訴人戊○○分受編
        號571之A部分面積0.2195公頃，減少0.0280公頃；被上
        訴人甲○○分受編號571之B1部分面積0.1064公頃，減
        少0.0173公頃；被上訴人乙○○、丙○○分受編號571
        之B2部分面積0.1028公頃，減少0.0209公頃；編號571
        之C部分面積0.3137公頃，增加0.0664公頃）。又編號5
        71之A部分、編號571之B1部分、編號571之B2部分、編
        號571之C部分、雖同均南臨30公尺寬之新生北路；惟編
        號571之C部分長約140公尺，其西側臨6米之社區道路，
        此分受土地與對外聯絡道路之情形，各共有人分得之土
        地位置不同，造成土地價值之差異，是分得土地價值較
        高者，自應以金錢補償分得價值較低者，始得公平。
      2.就分割後土地之價值及共有人間之補償標準：
        (1)臺南縣麻豆地政事務所92年11月3日所地價字第09200
          10154號函附之91年土地公告地價區段圖，係依據臨
          接道路適當之深度範圍劃出帶狀土地訂為路線價區段
          ，裡地為較低地價區段，其劃分原則是以臨接道路寬
          度為考量，並非以地號為考量。如附圖該筆土地南臨
          30米新生北路之50公尺深度內部份地價最高屬於143-
          0區段每平方公尺5,600元，西臨社區道路之40公尺深
          度內部分地價較低屬於140-16區段每平方公尺2,200
          元，其餘部分地價最低屬於140-20區段每平方公尺1,
          300元（見原審卷(二)第27-28頁）。惟該路線價區段，
          未考慮分割後各筆土地之地形地勢，土地周邊區域位
          置等因素，故上述地政事務所函送91年土地公告地價
          區段圖，即非可作為認定分割後土地價值及共有人間
          之補償標準。
        (2)財團法人台灣經濟技術研究所之鑑定報告書：
          在後附甲、乙分割方案：編號571-C之土地，南北
            深度約達137公尺，南臨30米寬道路約14米、18米
            ，每坪鑑價甲案323,003元，乙案32,000元；編號
            571-B2土地，南北深度約達53米，南臨30米寬道路
            約19米、18米，每坪鑑價甲、乙案均31,400元；編
            號571-B1土地，南北深度約達55米，南臨30米寬道
            路約19米、18米，每坪鑑價甲、乙案均31,300元；
            編號571-A土地，南北深度約達57米，南臨30米寬
            道路約34米、32米，每坪鑑價甲、乙案各31,000元
            、30,700元。是其鑑定之土地價值與臨接30米道路
            之相對位置，無何差別。與鑑定報告書第7頁所謂
            路角地、臨街地、裡地之臨街關係，地形地勢、鄰
　　　　　　路寬度深度及交通情況之因素鑑價說明尚有不同，
　　　　　　鑑定報告書就其鑑價之基礎及土地使用現況，顯未
　　　　　  確實評估。
          系爭土地西側有部份土地（面積153平方公尺）為
            既成道路，目前供公眾通行之用，經濟價值有差異
            ，地價自應分開計算，而上開鑑定報告書未將前揭
            道路面積部份另行計算，自有瑕疵。
          綜上，財團法人台灣經濟技術研究所不動產鑑定報告
          書，即非可作為認定分割後土地價值及補償標準。
        (3)華聲企業發展鑑定顧問有限公司之鑑定報告書：
          該公司依當地里鄰環境（系爭土地為農業區，隔新生
          北路之南側為住宅區，田園環境清新，商業氣息薄弱
          ，多數以住宅為主要使用）、交通情況（南臨新生北
          路外環道路，為麻豆鎮○○○○○道路，交通運輸條
          件佳）、公共設施齊全（區域內有傳統市場、鄉公所
          、戶政事務所、衛生所、警察分駐所、國中小學、致
          遠管理學院及監理站、圖書館、電信局、郵局、水利
          工作站、農會）、鄰近使用情況（位處外環道，鄰近
          地區多數低矮樓房或農業用地，屬純樸鄉村景色）、
          經濟發展分析（工商業未快速成長，青壯人口持續外
          流，2-3級產業人口比例穩定）。地勢平坦，地形略
          呈Ｌ狀不規則型，以作車輛維修工廠及農作使用為主
          ，未來發展潛力持平，等土地因素。參考系爭土地後
          方、新生北路旁及交流道旁之不動產市場交易案例，
          作各種可能修正，訪查鄰近居民售價認知，勘估標的
          比準單價為每坪2.8萬元，再以替代原則、深度遞減
          率比較分析，推定甲方案之平均價為每坪27,773元、
          乙方案每坪27,841元。併參考分割方案各分筆之修正
          細項（列表說明），推定地價結果為每坪：
          新生北路價位區：每坪約32,000元（9,680/㎡）。
          6米巷道價位區：每坪約19,000元（5,748元/㎡)。
          角邊價位區：每坪約34,000元（10,255元/㎡）。
          道路價位區：每坪約13,600元（4,107元/㎡）。
          （見卷外置鑑定報告書之鑑定說明、內容及結果）。
          華聲公司並於94年4月4日以南文字第12558-1號函檢
          送鑑定報告書補充說明鑑定理由：以農業區○○○道
          路未作改良前，多彎延曲折寬窄不一，系爭土地西鄰
          道路雖有8米寬，惟在深入道路100公尺處道路有縮減
          至約5公尺寬，應作影響本道路全線路線價之因素全
          面考量而採中間值6米道估定。又系爭土地位於農業
          區內，農業用地即應作農業使用屬平面利用，估價時
          考量因素與建地不同，除考量鄰近運輸條件、市場遠
          近等受益面外，更要考慮實施機械化難易以及農場規
          模等成本面，屬立體利用偏重建築規劃之建地不同。
          農地重地形方正，最理想農地（農地重劃標準）寬25
          米，深100米。故本件甲分割方案編號571之A、571之
          B1、571之B2、571之C各筆土地，均無再另分裡地價
          （後地）之必要。
        本院認應以華聲公司鑑定報告書就本件分割後各筆土地
        價值之鑑定，其方法及內容敘述較為詳實而較可採。
      3.依華聲企業發展鑑定顧問有限公司之鑑定報告書之就分
        筆後之各筆土地鑑價，計算甲分割方案之各共有人分受
        土地之價值及共有人間補償額如下（鑑定書增減分析表
        有關丙○○、乙○○分割價值之分配、持分價值、增減
        差額及應付受補金額配賦表之計算均有誤）：
        (1)被上訴人戊○○分受編號571之A面積0.2195公頃部分
          ，價值21,247,600元，較持分價值20,790,604.5元，
          增加456,995.5元。
        (2)被上訴人甲○○分受編號571之B1面積0.1064公頃部
          分，價值10,299,520元，較持分價值10,395,302元，
          減少95,782元。
        (3)被上訴人丙○○、乙○○分受編號571之B2面積0.102
          8公頃部分，價值9,951,040元，較持分價值10,395,
          303元，減少444,263元。
        (4)上訴人分受編號571之C面積0.3137公頃部分，價值20
          ,873,654元，較持分價值20,790,604.5元，增加83,0
          49.5元。
      4.從而，依此計算各共有人在分割後，應提出補償及應受
        補償金額為：被上訴人戊○○應提出新台幣456,995.5
        元，按序分別補償被上訴人甲○○、丙○○、乙○○
        81,052元、250,628.5元、125,315元；上訴人應提出新
        台幣83,049.5元，按序分別補償被上訴人甲○○、丙○
        ○、乙○○新台幣14,730元、45,546.5元、22,773元。
七、綜上所述，上訴人以共有人身分，依民法第823條、第824條
    第2項規定，請求判決分割系爭共有土地，原判決採所附甲
    分割方案，固無不合，惟其所命補償金額尚有未洽；上訴意
    旨指摘原判決不當，求予廢棄改判，為有理由。自應由本院
    予以廢棄改判，以如附圖甲分割方案分割如主文第2項所示
    ，並諭知共有人間分受土地價值差額之補償，如主文第3項
    所示。末查本件被上訴人雖受敗訴判決，惟其於第一審及本
    院訴訟程序中所為之抗辯，均係按當時訴訟程度防衛其權利
    所必要，如由一造負擔訴訟費用顯失公平，爰諭知兩造共同
    負擔本件訴訟費用如主文第4項所示。
八、本件事證已臻明確，兩造其餘攻擊防禦方法及證據資料，核
    與判決結果不生影響，不予一一論述，併予敘明。
九、據上論結，本件上訴為有理由，依民事訴訟法第450條、第
    79條、第85條第1項前段、第80條之1，判決如主文。
中　　華　　民　　國　　94　　年　　9　　月　　20　 　日
                  民事第二庭  審判長法　官　丁振昌
                                    法　官　王明宏
　                                  法　官　李文賢
上為正本係照原本作成。
如對本判決上訴，須於判決送達後20日內向本院提出上訴狀，未
表明上訴理由者，應於上訴後20日內，向本院提出理由書（須附
繕本）。
中　　華　　民　　國　　94　　年　　9　　月　　22　 　日
                                    書記官  陳昆陽
                                               K
附表一：
┌───┬────┬──────┬────┬─────┬──────┐
│共有人│所有權  │  持分價值  │ 受分甲 │  分割價值│ 增減差額   │
│      │應有部分│            │ 案編號 │          │            │
├───┼────┼──────┼────┼─────┼──────┤
│戊○○│  1/3   │20,790,604.5│  Ａ    │21,247,600│+456,995.5  │
├───┼────┼──────┼────┼─────┼──────┤
│甲○○│  1/6   │10,395,302  │  Ｂ１  │10,299,520│- 95,782    │
├───┼────┼──────┼────┼─────┼──────┤
│郭美玲│  1/9   │ 6,930,202  │  Ｂ２  │ 6,634,027│-296,175    │
├───┼────┼──────┼────┼─────┼──────┤
│乙○○│  1/18  │ 3,465,101  │  Ｂ２  │ 3,317,013│-148,088    │
├───┼────┼──────┼────┼─────┼──────┤
│丁○○│  1/3   │20,790,604.5│  Ｃ    │20,873,654│+ 83,049.5  │
├───┼────┼──────┼────┼─────┼──────┤
│合  計│  1/1   │62,371,814  │        │62,371,814│    0       │
└───┴────┴──────┴────┴─────┴──────┘
附表二：
┌───────┬─────┬────┬────┐
│  應付人及金額│          │        │        │
│              │戊　○　○│丁 ○ ○│合　　計│
│受補人及金額  │          │        │        │
├───────┼─────┼────┼────┤
│ 甲　○　○   │ 81,052   │14,730  │ 95,782 │
├───────┼─────┼────┼────┤
│ 丙　○　○   │250,628.5 │45,546.5│296,175 │
├───────┼─────┼────┼────┤
│ 乙　○　○   │125,315   │22,773  │148,088 │
├───────┼─────┼────┼────┤
│ 合　　　計   │456,995.5 │83,049.5│540,045 │
└───────┴─────┴────┴────┘
